【裁判字號】    94,重上更(三),74
【裁判日期】    950110
【裁判案由】    違反商業會計法等
【裁判全文】
臺灣高等法院高雄分院刑事判決    94年度重上更(三)字第74號
上  訴  人  甲○○
即  被  告
            乙○○
上 列 1 人
選任辯護人  葉錦郎  律師
上列上訴人等因違反商業會計法等案件，不服臺灣高雄地方法院
87年度訴字第1909號中華民國88年5 月11日第一審判決（起訴
案號：臺灣高雄地方法院檢察署86年度偵字第29126 號），提起
上訴，經判決後，由最高法院第三次發回更審，本院判決如下：
    主  文
原判決關於甲○○、乙○○部分均撤銷。
甲○○共同連續公司負責人，公司應收之股款，股東並未實際繳
納，而以申請文件表明收足，處有期徒刑伍月，如易科罰金，以
佰元折算壹日。
乙○○無罪。
      事  實
一、甲○○係高雄市理想會計記帳事務所之負責人，其明知日登
    建設有限公司（下稱日登公司）、百珈食品有限公司（下稱
    百珈公司）、翔基工程有限公司（下稱翔基公司）、高鳳機
    電顧問有限公司（下稱高鳳公司）、加密佳食品廠有限公司
    （下稱加密佳公司）、總源實業有限公司（下稱總源公司）
    、聖安卓運動用品有限公司（下稱聖安卓公司，公訴人誤繕
    為豐安卓公司）、集輝股份有限公司（下稱集輝公司）及南
    榮智企業有限公司（下稱南榮智公司）等9 家公司之股東，
    並未實際繳納股款，竟與其配偶方文智（業經原審法院判處
    有期徒刑6 月確定）共同基於概括之犯意，自民國82年1 月
    間起至85年2 月間止，利用執行業務之機會，以其於中國農
    民銀行新興分行帳號000 -00-00000-0 號，及其知情之丈夫
    方文智於上開銀行之帳號000-00-00000-0號（原判決誤載為
    000-0-00000-0 號）之活期存款帳戶內之鉅額存款循環使用
    ，而替上述9 家公司取得銀行存款證明，並持該等銀行存款
    證明向各縣市政府建設單位，據為申辦公司之新設立，增資
    等登記事項，俾順利取得公司執照。乃甲○○、方文智竟分
    別與日登公司負責人李天文、百珈公司負責人辛錦和、翔基
    公司負責人梁清揚、高鳳公司負責人林益安、加密佳公司負
    責人黃文祥、總源公司負責人莊金堯、聖安卓公司股東李逸
    慶、集輝公司實際負責人曾資惠及南榮智公司負責人黃榮智
    共同基於犯意之聯絡，明知上述公司股東未依規定繳足出資
    股款，竟連續由甲○○於如附表所示之時間，指派不知情之
    理想會計記帳事務所職員潘吳秋桂至前述存款分行為上述公
    司開設帳戶，將各公司所需代作之款項存入各公司帳戶，並
    向該分行申請取得該帳戶之銀行存款證明後，即由潘吳秋桂
    於如附表所示之時間將原存入之代作資金以提現方式將之悉
    數領出，復交回甲○○循環使用，另代作之帳戶則予結清銷
    戶，而取得之銀行存款證明則交由甲○○持交會計師李建利
    或陶志良為資本查核簽證後，再以會計師所為之查核報告書
    及所附財產文件，向高雄市政府建設局、臺灣省政府建設廳
    申辦公司之設立、變更（增資）登記（詳如附表所示）等相
    關手續，而承辦業務之公務員疏於實質查核，於附表所示核
    准日期核准上開9 家公司設立或增資變更登記。
二、案經法務部調查局南部地區機動工作組（下稱南機組）移送
    臺灣高雄地方法院檢察署檢察官偵查起訴。
      理  由
壹、程序方面：
    按被告以外之人（包括證人、鑑定人、告訴人、被害人及共
    同被告等）於審判外之陳述雖不符刑事訴訟法第159 條之1
    至之4 等4 條之規定，而經當事人於審判程序同意作為證據
    ，法院審酌該言詞陳述或書面陳述作成時之情況，認為適當
    者，亦得為證據；當事人、代理人或辯護人於法院調查證據
    時，知有刑事訴訟法第159 條第1 項不得為證據之情形，而
    未於言詞辯論終結前聲明異議者，視為有前項之同意，同法
    第159 條之5 定有明文。立法意旨在於傳聞證據未經當事人
    之反對詰問予以核實，原則上先予排除。惟若當事人已放棄
    反對詰問權，於審判程序中表明同意該等傳聞證據可作為證
    據有明文。本件被告甲○○、乙○○於本院審理時對於共同
    被告黃文祥、林益安、辛錦和、莊金堯、李天文、梁清揚、
    黃榮智均表示捨棄行使詰問權，並同意或默示同意共同被告
    黃文祥等之陳述作為證據，而共同被告黃文祥等之陳述均出
    於自由意思，本院亦認為適當，依上開條文規定，自均具有
    證據能力。
貳、實體方面：
一、訊據上訴人即被告甲○○對如何於附表所示之時間，以其於
    中國農民銀行新興分行帳號000 -00-00000-0 號，及其知情
    之丈夫方文智於上開銀行之帳號000-00-00000-0號之活期存
    款帳戶內之鉅額存款循環使用，指派不知情之所屬事務所職
    員潘吳秋桂至中國農民銀行新興分行，為附表所示之日登等
    公司開設帳戶，將各公司所需代作之款項存入各公司帳戶；
    並如何如附表所示之時間向中國農民銀行新興分行申請取得
    該帳戶之銀行存款證明後，即由潘吳秋桂將原存入之代作資
    金以提現方式將之悉數領出，交由被告甲○○循環使用，且
    將原代作之帳戶則予結清銷戶，而取得之銀行存款證明，則
    由被告甲○○持向前開主管建設單位申辦公司之設立、變更
    （增資）登記之事實，供承不諱，核與同案被告黃榮智於偵
    查中、原審審理中，證人潘吳秋桂於原審時證述之情節相符
    （見86年度偵字第29126 號卷第42頁反面、原審Ａ卷第105
    頁、原審Ｂ卷第5頁反面、第6頁）。且查：
 (一)、李天文所經營之日登公司，於82年2 月間辦理設立登記時
     ，並未實際提出其公司所募集之資金2500萬元存於中國農
     民銀行新興分行，而係李天文委託方文智，由理想會計事
     務所辦理整個公司設立登記手續；及梁清揚於82年間設立
     翔基公司時，該公司設立之資本額600 萬元之存款證明及
     整個設立登記之手續，均係理想會計事務所所承辦，梁清
     揚或翔基公司實則並未實際提出該600 萬元之資金等情，
     亦據同案被告李天文、梁清揚分別於原審審理中供明在卷
     （見原審Ａ卷第106 頁、原審Ｃ卷第153 頁反面），復有
     中國農民銀行新興分行方文智所有帳號000-00-00000-0號
     、甲○○所有000-00-00000-0號帳戶資金往來明細資料、
     存款及取款憑條影本、中國農民銀行新興分行與上開公司
     資金往來明細表、南榮智公司名義之亞太商業銀行高雄分
     行帳號0000-00-00000-0-0 號存摺1 本扣案可資佐證（見
     原審Ｂ卷第71頁至第73頁、86年度聲字第19頁至第33頁及
     證物袋）。
(二)、又按依公司法之規定，公司設立、變更登記事項除公司名稱
    、負責人姓名、公司所在地等外，資本額之限制亦為重要審
    核事項之一，其目的乃在於保障交易之安全，避免空殼公司
    虛設公司行號對外交易影響金融及經濟秩序；本件附表所示
    之日登等9 家公司於申請設立、變更（增資）登記時，並未
    繳足股款，而係由被告甲○○以前開方式將資金存入各該公
    司籌備處之帳戶取得充作股東出資之存款證明，再持向前開
    主管機關辦理公司設立或變更登記，使高雄市政府及台灣省
    政府建設廳承辦之公務員，疏未實質審查，誤以為股東均已
    繳足股款，分別將附表所示之日登公司等不實之資本額登載
    於其職務上所掌之「公司設立登記事項卡」或「公司變更登
    記事項卡」，此亦有附表所示日登等9 家公司之設立、變更
    登記事項卡9 份附卷可憑（見原審Ｂ卷第26頁、第27頁、第
    34頁、第43頁、第54頁、第62頁、第75頁、第84頁）。另參
    之同案被告黃文祥所經營之加密佳公司，於82年3 月間之增
    資額高達2000萬元，其於原審及偵查中無法提出明確之資金
    來源證明等情，及同案被告林益安於原審審理中供陳：我擔
    任負責人之高鳳公司，於82年2 月辦理增資1350萬元時，所
    募集之資金係各股東自行陸續交予方文智云云（見原審Ａ卷
    87 年9月29日審判筆錄），與證人沈其明到庭證稱：增資時
    我認股190 餘萬元，其中現金部分，我是拿到公司裡等語（
    見原審Ｂ卷第4 頁）不符，且高鳳公司既為股份有限公司，
    其公司財務必與私人財務分開，若其增資之1350萬元確係高
    鳳公司所提出，則股東何時繳納股款、該股款何時匯整送交
    會計師辦理增資登記，又何時由何人取回該款項，應均有明
    確之公司帳冊可資憑藉，惟同案被告林益安竟無法提出該詳
    實之帳冊以供法院審酌，益證被告甲○○上開自白核與事實
    相符。
(三)、另同案被告莊金堯其所經營之總源公司，於82年3 月間辦理
    公司增資登記所需之900 萬元來源，據同案被告莊金堯於原
    審審理中供稱：其中600 多萬元，係其自有資金，其中200
    多萬元則係向2 位朋友借得云云（見原審Ａ卷第166 頁背面
    ），核與證人莊金環於原審審理中證稱：此次增資我有認股
    ，除了我外，還有其他兄弟姐妹，莊金堯應沒有向其他朋友
    借等語（見原審卷Ｃ卷第11頁），顯然有異，且此次增資款
    中之600 多萬元，若確係同案被告莊金堯自有，亦非屬該公
    司股東增資之款項。
(四)、同案被告辛錦和係百珈公司負責人，82年1 月間，百珈公司
    欲辦理公司設立登記時，辛錦和或百珈公司其他股東並未實
    際提出設立資金500 萬元，而係由辛錦和檢具百珈公司之股
    東名單，及相關身分證件、印章，而委託證人方文智由理想
    會計事務所辦理相關之公司設立登記事宜，至於銀行之存款
    證明，亦係方文智負責辦理取得之事實，已據同案被告辛錦
    和於南機組調查供承在卷（見調查卷第12頁至第13頁），核
    與被告甲○○所供承相符，並有中國農民銀行新興分行存款
    及取款憑條影本在卷可稽（見86年度聲字第4004號偵查卷第
    18頁至第20頁）；參之同案被告辛錦和於偵查中先供稱：公
    司資金是股東拿出來的云云（見偵查卷第41頁背面），嗣於
    原審審理時改稱：我有拿100 萬現金給方文智，為了作業上
    的方便，方文智說剩下的（錢）他那邊有等語（見原審卷Ａ
    卷第165 頁反面），其前後供述反覆不一，足見百珈公司辦
    理公司設立登記之資金500 萬元係由方文智負責辦理，非屬
    該公司股東實際繳納之款項。
(五)、依附表所示之公司之存款及提款時間相距2 、3 天之情節觀
    之，被告甲○○應係代附表所示之公司於中國農民銀行新興
    分行開設帳戶，以其及方文智前開帳戶資金撥入後再提出之
    方式，取得中國農民銀行新興分行核發之存款餘額證明書，
    並持以交由會計師李建利、陶志良查核簽證後，再向前開主
    管建設單位，申辦附表所示之公司之設立、變更（增資）登
    記等相關手續，此有高雄市政府建設局如附表所示公司登記
    變更資料在卷可稽（另置卷外），已至為明確。
(六)、又中國農民銀行新興分行客戶1 次提領100 萬元以上備查簿
    於82年1 月至3 月間記載百珈公司、翔基公司、高鳳公司、
    總源公司係由被告甲○○委託辦理存提之潘吳秋桂領出原存
    款、聖安卓公司及集輝公司由第三人領出原存款一節，亦有
    該備查簿影本1 份在卷足稽（見另置證物袋、86年聲字第
    4004號卷第34頁），而百珈公司於82年1 月30日由潘吳秋桂
    領出500 萬元後，被告甲○○、方文智即於同日分別存入
    200 萬元及300 萬元；總源公司於82年3 月19日由潘吳秋桂
    領出900 萬元後，被告甲○○、方文智即於同日分別存入
    200 萬元及500 萬元一節，亦有中國農民銀行之存款對帳單
    在卷可佐（另置卷外）。如同案被告辛錦和、莊金堯係自行
    出資，實可自行領回該原存於中國農民銀行新興分行供查核
    用之款項，或為轉存匯，惟其等並未為之，而係被告甲○○
    、方文智於同時有大筆存款，顯見同案被告辛錦和、莊金堯
    辯稱資金為其等自行募足云云，與事實不符。
(七)、綜上所述，本件被告事證已臻明確，被告甲○○之犯行堪以
    認定。
二、查被告甲○○係理想會計記帳事務所之負責人明知前開日登
    等9 家公司，股東未依規定繳足出資股款，竟連續於如附表
    所示之時間，指派不知情之所屬事務所職員潘吳秋桂至上揭
    銀行分行為前開公司開設帳戶，資將各公司所需代作之款項
    存入各公司帳戶，並向該分行申請取得該帳戶之銀行存款證
    明後，即由潘吳秋桂於如附表所示之時間將原存入之代作資
    金以提現方式將之悉數領出，復交回甲○○循環使用，另代
    開設之帳戶則予結清銷戶，而取得之銀行存款證明後，以之
    表明股款收足，由會計師持向前開主管建設單位申辦公司之
    設立、變更（增資）登記等相關手續，核係犯修正前公司法
    第9 條第3 項之公司負責人應收股款未實際繳納罪。按行為
    後法律有變更者，應將行為時之法律與中間時法及裁判時之
    法律比較適用最有利於行為人之法律，此觀刑法第2 條第1
    項之規定自明。本件被告甲○○行為後，公司法第9 條第3
    項先於86年6 月25日修正公布，該條項之法定刑（徒刑、拘
    役部分未修正）罰金部分由或科或併科（銀元）2 萬元以下
    罰金，修正為或科或併科新台幣6 萬元以下罰金，僅將罰金
    刑由銀元變更新台幣計算，尚無刑法第2 條第1 項但書情形
    ，依同條項前段規定即應適用裁判時法即修正後之公司法第
    9 條第3 項處斷；嗣該條又於90年11月12日修正公布將上開
    規定由第3 項移列於同條第1 項，並將法定刑（徒刑、拘役
    部分未修正）罰金部分修正為或科或併科新台幣50萬元以上
    250 萬元以下罰金，此規定較86年6 月25日修正時之法律為
    重，以86年6 月25日修正公布之公司法最有利被告，依刑法
    第2 條第1 項但書之規定，自應適用86年6 月25日修正公布
    之公司法第9 條第3 項處斷。又查修正前公司法第9 條第3
    項規定：「公司應收之股款，股東並未實際繳納，而以申請
    文件表明收足，公司負責人處5 年以下有期徒刑、拘役或科
    或併科新台幣6 萬元以下罰金」。係直接以公司負責人為犯
    罪主體，蓋公司申請設立、變更登記之資本額，由公司負責
    人委託會計師查核簽證資本額者，應加附公司負責人出具委
    託書，並在股東繳納股款明細表、資產負債表、存摺影本及
    公司章程等文件加蓋公司及代表公司負責人印鑑章，再由會
    計師於騎縫處加蓋會計師印鑑章後，提出申請。此觀公司法
    第7 條、公司申請登記資本額查核辦法第2 條、第9 條、公
    司之登記及認許辦法第3 條、商業登記法施行細則第7 條、
    商業申請登記資本額查核辦法第2 條等規定自明，足見公司
    申請設立或變更登記係由公司負責人提出申請，而公司應收
    之股款，股東並未實際繳納，公司負責人以申請文件表明收
    足，其犯罪主體係公司負責人，並非公司法人違反規定，而
    轉嫁處罰其負責人。故無此身分之人與公司負責人共同犯該
    條項之罪，依刑法第31條第1 項之規定，仍應以共同正犯論
    處。又共同實施犯罪行為，在合同意思範圍內，相互利用他
    人之行為，以達其犯罪之目的，原不必每一階段均參與，祇
    須分擔犯罪行為之一部，即應對於全部所發生之結果共同負
    責；又共同正犯之意思聯絡，不限於事前有所協議，於行為
    當時，基於相互之認識，以共同犯罪之意思參與者，亦無礙
    於共同正犯之成立。而其意思聯絡，原不以數人間直接發生
    者為限，即有間接之聯絡者，亦包括在內（最高法院92年度
    台上字第6422號判決參照），本件被告甲○○提供資金給前
    開公司充作股東出資證明，係透過其夫方文智之聯絡，被告
    甲○○與方文智雖非各該公司之負責人，共同分別與各該公
    司負責人辛錦和、莊金堯、黃文祥、林益安、李天文、梁清
    揚、黃榮智及李逸慶、曾資惠等人，有犯意之聯絡及行為之
    分擔，依刑法第31條第1 項之規定，仍應以共同正犯論處。
    被告甲○○指派不知情之事務所職員潘吳秋桂至銀行開設帳
    戶，並於取得銀行存款證明後，再由不知情之會計師李建利
    、陶志良查核後向高雄市政府建設局及臺灣省政府建設廳申
    辦公司之設立、變更（增資）登記等相關手續，係屬間接正
    犯。又被告甲○○多次為各該公司負責人，公司應收之股款
    ，股東並未實際繳納，而以申請文件表明收足，時間緊接，
    方法相同，所犯又係同一罪名之罪，顯係基於概括犯意反覆
    為之，為連續犯，依刑法第56條規定以修正前公司法第9 條
    第3 項之1罪論，並依法加重其刑。
三、原審對被告甲○○予以論罪科刑，固非無見，惟查：(一)被告
    之行為不構成刑法第214 條使公務人員登載不實罪及商業會
    計法第71條第1 款之罪，詳如後述，原判決竟論被告犯有刑
    法第214 條使公務人員登載不實罪及商業會計法第71條第1
    款之罪，即有未合。(二)被告乙○○乃以自有資金增資，並無
    公訴人所指犯行，詳如後述，原判決認被告乙○○與被告甲
    ○○共同犯罪，亦有未洽。被告甲○○上訴意旨否認犯罪，
    指摘原判決不當，雖無理由，惟原判決既上述有可議，仍應
    由本院將原判決關於被告甲○○部分予以撤銷改判；審酌被
    告甲○○所為，影響主管機關對公司設立之審查管理之正確
    性，及社會交易之安全，及其素行、犯罪情節等一切情狀，
    量處有期徒刑5 月。又刑法第41條第1 項業於90年1 月4 日
    日修正為「犯最重本刑為5 年以下有期徒刑之刑之罪，而受
    6 個月以下有期徒刑或拘役之宣告，因身體、教育、職業、
    家庭之關係或其他正當事由，執行顯有困難者，得以1 元以
    上3 元以下折算1 日，易科罰金。」，並經總統於90年1 月
    10日公布施行，將易科罰金之適用範圍擴大為最重本刑5 年
    以下有期徒刑之罪，被告行為後，法律業已變更，依刑法第
    2 條第1 項前段規定，應適用修正後刑法第41 條 第1 項前
    段規定，諭知易科罰金之折算標準。至扣案之南榮智公司所
    有之亞太商業銀行高雄分行帳號0000- 00-00000-0-0號存摺
    1 本，係案外人南榮智公司所有；而記帳收款簿9 冊、公司
    證照領回登記簿1 冊、客戶名冊資料2 份、收款簿2 冊、銀
    行存摺影本1 冊、公司登記資料4 冊，與本案犯罪行為並無
    關係，自均不為沒收之諭知。
四、被告甲○○不另無罪判決部分暨被告乙○○無罪部分：
(一)、公訴意旨另以：被告甲○○係高雄市理想會計記帳事務所之
    負責人，基於概括之犯意，分別與日登公司負責人李天文、
    百珈公司負責人辛錦和、翔基公司負責人梁清揚、高鳳公司
    負責人林益安、加密佳公司負責人黃文祥、總源公司負責人
    莊金堯、聖安卓公司股東李逸慶、集輝公司實際負責人曾資
    惠、南榮智公司負責人黃榮智及忠延公司負責人乙○○，基
    於犯意之聯絡，明知上述公司股東未依規定繳足出資股款，
    竟由甲○○利用執行業務之機會，自民國82年1 月間起至85
    年2 月間止，以其於中國農民銀行新興分行帳號000-00 -00
    000-0 號，及其配偶方文智於上開銀行之帳號000-00-00000
     -0 號之活期存款帳戶內之鉅額存款循環使用，指派不知情
    之所屬事務所職員潘吳秋桂至前述分行，為附表所示公司及
    忠延公司（82年2 月25日取得存款證明，申請增資變更登記
    ）開設帳戶，資將該公司所需代作之款項存入公司帳戶，並
    於同日向該分行申請取得該帳戶之銀行存款證明後，即由潘
    吳秋桂將原存入之代作資金以提現方式將之悉數領出，復交
    回甲○○循環使用，而取得之銀行存款證明，以之為會計憑
    證，並交由甲○○持向高雄市政府建設局或臺灣省政府建設
    廳申辦公司設立或變更（增資）登記相關手續，使承辦業務
    之公務員將上開不實之事項登載於職務上所掌之「公司設立
    登記事項卡」或「公司變更登記事項卡」，均足以生損害於
    主管機關對公司設立、變更登記等管理之正確性及社會大眾
    ，因認被告甲○○除犯修正前公司法第9 條第3 項之公司應
    收股款未實際繳納罪外，尚涉有刑法第214 條之使公務員登
    載不實罪及商業會計法第71條第1 款之明知為不實之事項而
    填製會計憑證罪嫌，被告乙○○則涉犯修正前公司法第9條
    第3 項之公司應收股款未實際繳納罪、刑法第214 條之使公
    務員登載不實罪及商業會計法第71條第1 款之明知為不實之
    事項而填製會計憑證罪嫌。
(二)、訊據上訴人即被告甲○○、乙○○均堅決否認有共犯使公務
    員登載不實罪、填製不實會計憑證罪；被告乙○○並否認有
    公司應收股款未實際繳納罪，被告甲○○辯稱：忠延公司之
    款項確是乙○○所交付等語；被告乙○○辯稱：公司增資款
    是我自己提款出來的，當時公司存款有5000萬元，該增資款
    是我拿給甲○○夫妻等語。
(三)、經查：
  (1)、被告乙○○所經營之忠延公司雖於82年2 月間委託被告甲
      ○○所負責之理想會計事務所辦理公司增資變更登記，惟
      忠延公司所提出之中國農民銀行存款對帳單所示，該公司
      乃於82年2 月25日分2 次各存入251 萬元、129 萬元，是
      以該銀行於同年月27日之存款對帳單有380 萬100 元（同
      日又存入100 元）之紀錄，而被告甲○○於同年月25日僅
      有1 筆101 萬元之提款紀錄，方文智同日則僅有1 筆120
      萬元之提款紀錄，再佐以忠延公司在中國農民銀行開立82
      年2 月27日存款餘額證明書後，立即提出380 萬元，而被
      告甲○○當日僅存入105 萬元，方文智當日則未有存款紀
      錄1 節，有忠延公司之中國農民銀行存款對帳單、被告甲
      ○○、方文智前開中國農民銀行新興分行帳戶明細表各1
      份在卷足憑，又被告甲○○於82年2 月25日自其帳戶提領
      101 萬元，方文智同日自其帳戶提領120 萬元，均以現金
      方式提領，無從證明該資金轉入忠延公司帳戶，而忠延公
      司於82年2 月25日分別存入251 萬元及129 萬元，係分別
      由農民銀行新興分行及高雄分行以現金方式存入，有農民
      銀行新興分行函可按，由上被告甲○○、方文智帳戶與忠
      延公司帳戶存入、提領金額有異，存款分行亦有不同，可
      見忠延公司於82年2 月25日存入之380 萬元，非被告甲○
      ○、方文智前開中國農民銀行新興分行帳戶內之提款轉存
      者。再者，被告乙○○於82年2 月1 日起至28日止，在第
      一商業銀行南高雄分行有多筆高額存入紀錄，如2 月3 日
      存入3000萬元、11日存入59萬餘元、12日存入51萬餘元、
      15日存入15萬餘元、23日又存入46萬2 千元，而在2 月3
      日、5 日、9 日、10日、13日亦有高額提領紀錄，且該月
      存款餘額亦有137 萬餘元一節，亦有第一商業銀行南高雄
      分行92年4 月23日一南高字第155 號函暨存款明細分類帳
      影本1 份在卷可佐（見本院上更(一)卷第106 頁至第107 頁
      ），足見被告乙○○並非無資力可自行提供增資所須之
      380 萬元存款證明。
  (2)、又中國農民銀行新興分行客戶1 次提領100 萬元以上備查
      簿於82年2 月27日記載忠延公司提領380 萬元者為被告乙
      ○○，而非被告甲○○委託辦理存提之潘吳秋桂，而與其
      他百珈公司、翔基公司、高鳳公司、總源公司係由潘吳秋
      桂領出原存款、聖安卓公司及集輝公司由第三人領出原存
      款不同1 節，亦有該備查簿影本1 份在卷足稽（見另置證
      物袋及本院卷上更(一)卷第159 頁），則被告乙○○既可自
      行領回該原存於中國農民銀行新興分行供查核用之增資款
      380 萬元作為公司營運之用，益徵上開款項確為其所有，
      否則被告甲○○無任由被告乙○○領取，而未由潘吳秋桂
      依往常方式領款之理。
  (3)、至忠延公司於82年2 月間辦理增資登記所需之380 萬元，
      究係何人存入中國農民銀行新興分行，被告乙○○初於南
      機組調查時供稱：係忠延公司提供380 萬元交給方文智，
      再委託方文智全權處理銀行存款證明，方文智分兩次，一
      次251 萬元，一次129 萬元，分兩次存入銀行等語（見調
      查卷第15頁至第16頁）；嗣則改稱：其中之251 萬是我親
      自至銀行存入的等語（見調查卷第17頁）；於原審審理中
      又再改稱：增資的380 萬元，我是分兩次拿給會計師等語
      （見原審Ａ卷第164 頁反面），雖有前後不一致，惟被告
      乙○○於南機組調查時係上開增資事件發生後4 年半，其
      後之訊問距82年2 月更久遠，誠難要求被告乙○○仍能記
      憶明確，毫無齟齬；況忠延公司每日出入之資金頻繁，且
      公司有財會人員專責，非必每筆資金之出入皆由負責人之
      被告乙○○經手，其前開帳戶在該增資期間既確有大筆款
      項，事後又自行領取該筆380 萬元增資款，而被告甲○○
      及方文智之帳戶當時存款數額復與上開金額不符，自不得
      僅以被告乙○○上開不一辯解，逕行認定被告乙○○與甲
      ○○有公訴人所指之上開犯行。又被告甲○○於調查局固
      供稱：「前述百珈公司等公司（含乙○○經營之忠延公司
      ）設立及增資之銀行存款資金證明，確係以我個人及我先
      生方文智在中國農民銀行新興分行之000-00-00000-0號，
      及000-00-00000-0號之活期存款帳戶內之存款資金循環使
      用，提供給該等公司籌備處，作為充驗資金之用，以利存
      款證明之申請及領取」云云（見調查局卷第32頁反面、第
      33頁），然被告甲○○該供詞係調查員將10家公司做包裹
      性的詢問，並非一家一家提示相關證物詢問，該詢問方式
      顯有瑕疵，俟至檢察官偵查、原審及本院歷次審理時，經
      逐一提示該10家公司相關證物詢問，被告甲○○已改稱：
      「乙○○公司的增資是他自己拿錢來的，這老闆有很多錢
      」「調查員說我又沒涉幾件案子，叫我承認好了」等語，
      否認調查時之供述，被告甲○○於接受調查局之詢問方式
      既有瑕疵，顯難為被告等不利之認定。
  (四)、次按刑法第214 條使公務員登載不實事項於公文書罪，須
      一經他人之聲明或申報，公務員即有登載之義務，並依其
      所為之聲明或申報予以登載，而屬不實事項者，始足構成
      ，若其所為之聲明或申報，公務員尚須為實質之審查，以
      判斷其真實與否，始得為一定之記載者，即非本罪所稱之
      使公務員登載不實。又依86年6 月25日修正公布前之公司
      法第388 條規定「主管機關對於公司登記之申請，認為有
      違反法令或不合法定程式者，應令其改正，非俟改正合法
      後，不予登記。」第412 條第1 項規定「有限公司應於章
      程訂立後15日內，將左列事項，向主管機關申請為設立之
      登記：一、第101 條所列各款事項。二、繳足股款之證件
      。三、以現金以外之財產抵繳股款者，其姓名及其財產之
      種類、數量、價格或估價之標準。」同條第2 項規定「主
      管機關對於前項之申請，應派員檢查，並得通知公司限期
      申復。」依上開規定觀之，被告等行為時向主管機關申請
      為有限公司設立或變更之登記，其於申請設立或變更登記
      時，公司應收之股款是否確已繳足，主管機關應派員檢查
      ，並得通知公司限期申復，亦即須為實質之審查，以判斷
      其真實與否，而非僅依其申請或聲明即為一定登載之形式
      審查，則被告甲○○與有限公司負責人辛錦和、莊金堯、
      乙○○明知申請設立或變更登記時，公司應收之股款並未
      繳足，仍以申請文件表明收足而使公務員將此不實事項予
      以登載，應僅成立公司法第9 條第3 項前段之罪，無適用
      刑法第214 條論罪之餘地（最高法院89年度台非字第46號
      判決參照）。
(五)、又商業會計法第16條第1 款之規定而言，存款餘額證明書為
    證明資本總額之直接相關原始憑證，係屬商業會計法第71條
    所示之會計憑證，至查核報告書則為會計簽證資本總額所為
    之證明文書與會計憑證有別，此固有財政部高雄市國稅局88
    年10月6 日財高國稅資字第88048406號函在卷可稽（見本院
    上訴卷第54頁）。惟依商業會計法規定，商業應根據原始憑
    證，編製記帳憑證，根據記帳憑證，登入帳簿。公司於辦理
    設立登記或增資時，自銀行取得之銀行存款餘額證明，係供
    會計師做資本額查核簽證時之證據，並非交易之原始憑證，
    不需登入帳簿。而會計師之所以需要銀行存款餘額證明，係
    驗證公司所提供銀行存摺金額是否正確之用一節，亦有高雄
    市會計師公會92年4 月24四日（92）高會字第091 號函1 份
    在卷足稽（見本院上更一卷第108 頁），核與曾為百珈公司
    簽證之李建利會計師所屬全統會計師聯合事務所之工作人員
    陳利惠到庭證稱：我們事務所是根據存款餘額證明書及存摺
    ，打電話向銀行確認後，才製作報告書，因是證明錢是否存
    足，所以簽證日期是存足隔天，至於以後是否動用則不是會
    計師權責。且該存款餘額不會計入會計帳冊裡，存款餘額證
    明書是交給會計師查核用的，不是會計憑證的原始外來憑證
    。如果是公司增資，有一筆錢是公司股東拿錢匯入公司的帳
    戶，所以一般公司不只壹個帳戶，存到那個帳戶就是增資戶
    ，也是要提出存款餘額證明書，也是給會計師查核用的，並
    不是作為會計憑證的原始外來憑證等語相符（見本院上更一
    卷第93頁至第94頁）。足見被告甲○○乃無須受被告乙○○
    、辛錦和、莊金堯等人委託，將前開申請公司登記所檢附之
    中國農民銀行新興分行存款餘額證明書記入忠延公司等所有
    之會計帳冊內，被告甲○○、辛錦和、莊金堯及乙○○等人
    自不構成商業會計法第71條第1 款之明知為不實之事項而填
    製會計憑證罪。
(六)、此外，復查無其他積極證據足證被告乙○○確有公訴意旨所
    指犯行，自屬不能證明被告乙○○犯罪，原審未察而為科刑
    之判決，尚有未洽。被告乙○○上訴意旨否認犯罪，指摘原
    判決不當，為有理由，自應由本院撤銷原判決，另為被告乙
    ○○無罪之諭知。至被告甲○○被訴涉犯刑法第214 條及商
    業會計法第71條第1 款部分行為，公訴人認與上開科刑部分
    ，有方法結果牽連犯之關係，屬裁判上一罪，故不另為無罪
    之諭知。
據上論斷，應依刑事訴訟法第369 條第1 項前段、第364 條、第
299 條第1 項前段、第301 條第1 項，86年6 月25日修正公布公
司法第9 條第3 項，刑法第2 條第1 項、第11條前段、第28條、
第31條第1 項、第56條、第41條第1 項前段，罰金罰鍰提高標準
條例第2 條，判決如主文。
本案經檢察官沈紹嘉到庭執行職務。
中    華    民    國    95    年    1     月    10    日
                  刑事第七庭    審判長法  官   莊飛宗
                                      法  官   黃三友
                                      法  官   黃憲文
以上正本證明與原本無異。
被告乙○○不得上訴
其餘被告及檢察官如不服本判決應於收受本判決後10日內向本院
提出上訴書狀，其未敘述上訴理由者，並得於提起上訴後10日內
向本院補提理由書狀（均須按他造當事人之人數附繕本）「切勿
逕送上級法院」。
中    華    民    國    95    年    1     月    11    日
                                      書記官   施耀程
附錄本判決論罪之法條：
修正前公司法第9 條第3 項
  公司應收之股款，股東並未實際繳納，而以申請文件表明收足
  ，或股東雖已繳納，而於登記後將股款發還股東，或任由股東
  收回者，公司負責人各處五年以下有期徒刑、拘役或科或併科
  新台幣六萬元以下罰金。
附表：
┌─┬─────┬──────┬────┬────┬────┬─────┐
│編│公司名稱  │  存入金額  │存入日期│提領日期│核准日期│登記地點及│
│號│          │（新台幣）  │        │        │        │登記事項  │
├─┼─────┼──────┼────┼────┼────┼─────┤
│1 │聖安卓公司│ 5,000,000元│82.3.20 │82.3.23 │82.3.26 │高市府設立│
├─┼─────┼──────┼────┼────┼────┼─────┤
│2 │總源公司  │ 9,000,000元│82.3.17 │82.3.19 │83.3.25 │高市府變更│
├─┼─────┼──────┼────┼────┼────┼─────┤
│3 │百珈公司  │ 5,000,000元│82.1.27 │82.1.30 │82.2.1  │高市府設立│
├─┼─────┼──────┼────┼────┼────┼─────┤
│4 │高鳳公司  │13,500,000元│82.2.13 │82.2.15 │82.3.2  │高市府變更│
├─┼─────┼──────┼────┼────┼────┼─────┤
│5 │加密佳公司│20,000,000元│82.3.13 │82.3.15 │82.3.22 │省政府變更│
├─┼─────┼──────┼────┼────┼────┼─────┤
│6 │日登公司  │25,000,000元│82.2.1  │82.2.3  │82.2.5  │高市府設立│
├─┼─────┼──────┼────┼────┼────┼─────┤
│7 │南榮智公司│ 2,500,000元│85.2.2  │85.2.3  │82.2.23 │省政府設立│
├─┼─────┼──────┼────┼────┼────┼─────┤
│8 │翔基公司  │ 6,000,000元│82.2.8  │82.2.10 │82.2.10 │省政府變更│
├─┼─────┼──────┼────┼────┼────┼─────┤
│9 │集輝公司  │12,000,000元│82.3.23 │82.3.25 │82.3.30 │高市府設立│
└─┴─────┴──────┴────┴────┴────┴─────┘


司法院資訊處製作；財團法人民間司法改革基金會備份。
